臺灣高等法院高雄分院刑事判決　　　　 96年度上訴字第678號
上　訴　人
即　被　告　乙○○
　　　　　　　　　　另案在臺灣高雄第二監獄執行中
指定辯護人　蔡陸弟律師
上列上訴人因強盜等案件，不服臺灣高雄地方法院95年度訴字第
3558號中華民國96年1 月31日第一審判決（起訴案號：臺灣高雄
地方法院檢察署95年度偵字第19422 號），提起上訴，本院判決
如下：
    主  文
原判決撤銷。
乙○○意圖為自己不法之所有，以恐嚇使人將第三人之物交付，
處有期徒刑貳年，扣案之水果刀壹把、木棍壹支、安全帽壹頂、
口罩壹個及面紙盒壹個，均沒收之。
被訴收集偽造通用紙幣罪部分，無罪。
    事  實
一、乙○○曾因毒品危害防制條例案件，經臺灣高雄地方法以91
    年度訴字第2893號案件判處有期徒刑1 年2 月確定；復因毒
    品危害防制條例案件，經該院再以94年度訴字第37號案件判
    處有期徒刑10月確定，兩罪接續執行，於民國95年5 月2 日
    假釋出獄，於假釋期間，仍不知警惕，意圖為自己不法所有
    ，於95年7 月28日凌晨5 時許，頭戴安全帽與口罩、攜帶木
    棍1 支及含刀鞘之水果刀1 把，騎乘以面紙盒遮蓋車牌號碼
    之CQ9-073 號重型機車，前往高雄縣鳳山市○○路○段367
    號「四海豆漿早餐店」，進入後隔著店內煎檯，先喝令獨自
    看店之店員甲○○交出新臺幣（下同）2,000 元，甲○○則
    向乙○○佯稱沒有錢，乙○○便拿出木棍及水果刀要脅甲○
    ○，甲○○又稱店內之金錢非其所有，被告即恫稱：「不要
    逼我！」等語，並將水果刀刀鞘打開露出一部分刀刃，而以
    上開方法恐嚇甲○○，致甲○○客觀上雖非不能抗拒，但主
    觀上已心生畏懼，而拿出櫃檯內屬早餐店負責人所有之第三
    人現金1,500 元交付乙○○，乙○○得手後隨即騎乘機車逃
    逸。嗣警方於同日清晨5 時30分許，在高雄縣鳳山市○○○
    路321 號前，見乙○○騎乘1 部以面紙盒遮蓋車牌之機車，
    腳踏板上有木棍及水果刀而認形跡可疑，遂攔查乙○○以交
    通違規告發拍照存證，並將木棍與水果刀查扣。適甲○○於
    乙○○離去後打電話告知其他店員上開情事，經早餐店負責
    人於同日上午報警處理，警方比對現場狀況與路口監視畫面
    影像後，認定乙○○涉有重嫌，遂通知甲○○到警局指認嫌
    犯照片，經甲○○認乙○○即為嫌犯後，警方乃於同日晚間
    9 時8 分許，前往高雄市三民區○○○街136 號2 樓202 室
    之乙○○租屋處經其同意後搜索，並扣得作案時使用之機車
    1 輛、所穿黑色背心1 件、安全帽1 頂、口罩1 個，以及贓
    款1,500 元（業經發還），又扣得500 元偽鈔61張（偽鈔部
    分另詳後述）、注射針筒1 支及第一級毒品海洛因1 小包（
    施用及持有毒品部分另案偵辦）等物品而查獲。
二、案經高雄縣政府警察局鳳山分局報告臺灣高雄地方法院檢察
    署檢察官偵查起訴。
    理  由
壹、程序部分：
    按被告以外之人於審判外之陳述，雖不符刑事訴訟法第159
    條之1 至第159 條之4 之規定，而經當事人於審判程序同意
    作為證據，法院審酌該言詞陳述或書面陳述作成時之情況，
    認為適當者，亦得為證據。當事人、代理人或辯護人於法院
    調查時知有第159 條第1 項不得為證據之情形，而未於言詞
    辯論終結前聲明異議者，視為有前項之同意，同法第159 條
    之5 第1 、2 項定有明文。立法意旨在於傳聞證據未經當事
    人之反對詰問予以核實，原則上先予排除，惟若當事人已放
    棄反對詰問權，於審判程序中表明同意該等傳聞證據可作為
    證據，基於尊重當事人對傳聞證據之處分權，及證據資料愈
    豐富，愈有助於真實發見之理念，且強化言詞辯論主義，使
    訴訟程序得以順暢進行，上開傳聞證據亦均具有證據能力。
    查本案據以認定被告犯罪事實存否之其他被告以外之人之言
    詞或書面陳述，被告、辯護人及檢察官於本院審理時，均同
    意作為證據，且於本院言詞辯論終結前，均未聲明異議，而
    本院審酌該言詞陳述及書面陳述作成之情況，未見有何不適
    當之情形，故依前開規定，均得為證據。
貳、有罪部分：
一、訊據被告乙○○，對於上開恐嚇取財犯行，坦承不諱。另被
    害人甲○○於原審及審理時結證稱：伊當時在作早點，被告
    剛好過來，問說有無2,000 元可以籌錢？伊不以為然，認為
    可能是開玩笑的，伊就說沒有，被告就拿出水果刀、小木棍
    ，伊就被嚇到，伊說那錢不是伊的，後來被告說不要逼他，
    伊就拿1,500 元給他。被告一開始時還沒有拿水果刀及木棍
    出來，向伊要2,000 元而伊說沒有時，他就拿出來，拿出來
    時水果刀有刀鞘，連刀鞘拿在手上，被告只是將刀子亮一下
    ，沒有把刀子伸過來，伊就拿錢給他了，伊沒遇過這種事情
    ，所以伊當時會害怕，當時與被告隔著一個煎檯很遠，所以
    伊說錢不是伊的，後來想說命比較重要，就將錢拿給他。至
    於有無將刀子抽出來？以及有無將刀子朝向伊的動作？伊則
    不記得了等語（見原審95年12月22日審判筆錄，原審卷第57
    -62 頁）；另於本院審理時再結證稱：當時伊與被告隔著一
    個煎檯，寬度約60公分，當時他拿刀子出來，伊有嚇到，因
    為伊沒有碰過這種事情，後來他將刀鞘露出一半，說「不要
    逼我」，伊看到刀刃，但被告沒有用刀尖指著伊，伊因為嚇
    到了，很害怕，就拿錢給他等語（見本院96年5 月30日審判
    筆錄第5-6 頁），被害人上開所證被害經過，與被告上開自
    白大致相符，此外，並有扣案如事實欄所載之安全帽、口罩
    、空面紙盒、木棍及木果刀等可證，以及業經甲○○領回之
    早餐店負責人所有之1,500 元現金之贓物認領保管單1 紙在
    卷可憑，故被告上開自白與事實相符，被告上開犯行，事證
    明確，洵堪認定。
二、檢察官雖認被告上開行為，係犯刑法第330 條第1 項之攜帶
    兇器竊盜罪嫌云云，然按刑法第346 條之恐嚇取財罪之恐嚇
    行為，係指以將來惡害之通知恫嚇他人而言，受恐嚇人尚有
    自由意志，不過因此而懷有恐懼之心，故與強盜罪以目前之
    危害脅迫他人，致喪失自由意志不能抗拒者不同（最高法院
    67年度台上字第542 號判例意旨參照）。又按強盜罪，係以
    意圖為自己或第三人不法所有，以強暴、脅迫、藥劑、催眠
    術或他法致使不能抗拒而取他人之物或使其交付，為構成要
    件。所謂致使不能抗拒，係指行為人所施用之強暴、脅迫等
    非法方法，在「客觀上」足使被害人喪失意思自由，並達於
    不能抗拒之程度者而言；倘未達於此程度，因被害人「主觀
    上」之畏懼，不敢出而抵抗，任其取得財物者，除合於恐嚇
    取財罪之要件，應論以該罪名外，要難以強盜罪相繩（最高
    法院89年度台上字第3783號判決意旨參照）。故被告上開所
    為應構成恐嚇取財罪或強盜罪，則端視被告行為是否客觀上
    已使被害人喪失意思自由，並達於不能抗拒之程度，而為認
    定。經查：
  (一)檢察官係以被害人甲○○於警詢及偵查中之證述，而認定被
    告所為，應構成強盜罪嫌。而被告則始終否認其所為構成強
    盜犯行，辯稱：伊並未將水果刀從刀鞘中拔出來，也沒指向
    被害人等語。而被害人甲○○則於警詢時稱：他進入店內直
    接走到伊面前以台語叫伊拿2,000 元來「擋」，一開始伊跟
    歹徒騙稱沒錢，隨即伊看見歹徒從身上拿出一支小木棍，又
    隨即拿出一把水果刀（含刀鞘），伊見歹徒拿出水果刀後就
    當場被嚇傻了，伊告訴他現場錢不是伊的，他於是要伊拿出
    1,500 元，伊又跟他討價還價，他接著改用恐嚇語氣要伊不
    要逼他動手，且將水果刀拔出來將刀尖指向伊，伊因恐懼被
    傷害於是拿出1,500 元給歹徒等語（見警卷第11-13 頁）；
    又於偵訊時結證稱：……他還有把水果刀亮出來，用刀刃部
    分指著伊，伊很害怕就拿1,500 元給他，他錢一拿到就走了
    等語（見偵查卷第38-39 頁）。故依被害人於警詢及偵訊時
    之指述，其稱被告當時之行為係：將水果刀拔出來，用刀尖
    指向伊等語。
  (二)惟被害人嗣後於原審及本院審理時，則為如上開之證述，且
    依其上開於法院審理時之證述，其係稱：被告拿出刀子來時
    ，連刀鞘拿在手上，被告隔著60公分之煎檯，並將刀鞘打開
    一半露出部分刀刃，而恐嚇稱「不要逼我」等語，據上可知
    ，被害人於法院審理時所稱被告之行為係：拿水果刀但未以
    刀尖指著伊等語，則被害人關於此部分之陳述，前後尚非一
    致，惟被害人於法院審理時係具結後作證，並經過被告之對
    質、詰問，則其在法院審理時所為之證述，具有較週延可信
    性擔保，再參諸被害人前後陳述，除上開不符之部分外，其
    餘則均相符合，而被害人又與被告不相識，並無仇怨，本院
    認其亦無誣陷或迴護被告之虞，故認以其具可信性擔保之在
    法院經具結，並經被告對質、詰問後所為之陳述，較可採信
    。
  (三)依據被害人於原審及本院審理時所陳述之被害經過，被害人
    當時主觀上雖已生畏懼，不敢出而抵抗，但當時被告與被害
    人相隔一個約60公分寬之早餐煎檯，且被告所持之木棍，長
    31公分，直徑約2.5 公分，水果刀則全長約21公分，刀刃長
    約10.5公分，此有原審95年12月22日勘驗筆錄在卷可憑（見
    原審卷第63頁），足認該木棍及水果刀之殺傷力不強，且被
    告出言恐嚇時，該水果刀雖已拿出，但刀鞘僅打開一半而露
    出一部分刀刃等之客觀上情形觀之，本院認被告所施用之方
    法仍係以將來之惡害通知被害人，且其程度在客觀上尚未達
    於被害人不能抗拒之程度，固然被害人主觀上因未曾遇過此
    種情形因而心生畏懼，但參諸上開說明，仍不能據此被害人
    主觀上之畏懼心態而認被告所為之方法客觀上已達於致使不
    能抗拒之程度而認應構成強盜罪。綜上所述，檢察官此部分
    之起訴，尚有誤會，併此敘明。
三、核被告所為，係犯刑法第346 條第1 項之恐嚇取財罪。檢察
    官起訴認被告所為係犯同法第330 條之加重強盜罪，尚有誤
    會，已如前述，惟起訴之事實與本院認定之事實，二者之社
    會基本事實相同，爰變更檢察官起訴之法條而為論處。審酌
    被告身強力壯，不思以正當方法謀取財物，其僅為一己私利
    而為犯罪之動機可議，又攜帶上開兇器而為本案犯行，其犯
    罪之手段較嚴重，且現於假釋中再犯罪，足見其品行不佳，
    另犯罪所取得之財物不多，且犯後坦承犯行，已有悔意等，
    及其他一切情狀，量處如主文第2項所示之刑，以資懲儆。
    扣案之水果刀、木棍、安全帽、口罩及面紙盒等物，均係被
    告所有，供其犯本罪所用之物，均應依刑法第38條第1 項第
    2 款之規定宣告沒收之。至扣案之機車僅為被告之交通工具
    ；而黑色背心則為被告當日穿著之衣物，被告並未用以實施
    本件犯行，均無庸諭知沒收。另原審於勘驗扣案物時，在盛
    裝扣案物之箱中發現剪刀1 把，並未記載於扣押物品目錄表
    ，被告亦稱非其所有，與本案並無關連，恐係誤置，自不得
    諭知沒收，附此敘明。
四、原審就上開部分認被告事證明確而予以論科，固非無見。惟
    被告上開部分所為，應係犯刑法第346 條第1 項之恐嚇取財
    罪，已如上述，原審認應構成刑法第330 條攜帶兇器之加重
    強盜罪，尚有違誤。被告上訴認其此部分所為係犯恐嚇取財
    罪，而非加重強盜罪，而指摘原判決不當，為有理由，應由
    本院將此部分予以撤銷改判。
參、無罪部分：
一、公訴意旨另以：被告明知真實姓名年籍不詳，綽號「水哥」
    之成年男子交付予其之面額新臺幣500 元之紙幣61張均係偽
    鈔，竟仍意圖供行使之用而收集，並將前開偽鈔置於鐵盒內
    ，藏放在其位於高雄市三民區○○○街136 號2 樓202 室租
    賃處之置物櫃抽屜內。嗣於95年7 月28日晚上9 時8 分許，
    在上址為警查獲，並扣得上開偽造紙幣。因認被告此部分所
    為，涉犯刑法第196 條第1 項之收集偽造通用紙幣（起訴書
    誤載為貨幣）罪嫌云云。
二、按犯罪事實應依證據認定之，無證據不得認定犯罪事實，刑
    事訴訟法第154 條第2 項定有明文。又認定犯罪事實所憑之
    證據，雖不以直接證據為限，間接證據亦包括在內；然而無
    論係直接或間接證據，其為訴訟上之證明，須於通常一般之
    人均不致有所懷疑，而得確信其為真實之程度者，始得據為
    有罪之認定，倘其證明尚未達到此一程度，而有合理性之懷
    疑存在時，即難為有罪之認定（最高法院76年度台上字第49
    86號判例意旨參照）。又按被告否認犯罪事實所持之辯解，
    縱屬不能成立，如無積極證據足以證明其犯罪行為，自不能
    以推測或擬制之方法，以為裁判基礎（最高法院78年台上字
    第1981號判決意旨參照）。末按刑法第196 條第1 項所謂意
    圖供行使之用而收集偽造幣券之罪，雖祇以供行使之意思將
    偽幣券收集到手後，即屬既遂，至嗣後之行使與否，於其犯
    罪之成立無關（最高法院27年上字第331 號判例意旨參照）
    ；但該條項所謂「意圖供行使之用而收集」，仍以行為人有
    供行使之用之意圖為前提要件，而所謂收集，係指收買、受
    贈、互換等一切行為，在收取之前即有行使之犯罪意思者而
    言（最高法院90年度台上字第2500號判決意旨參照）；即該
    條項罪之構成，以有供行使之用之意圖，並明知為偽造幣券
    ，而仍收集為構成要件。若根本無收集之行為，僅係因他人
    之交付而持有，即不能律以該項罪名（最高法院70年度台上
    字第792 號判決意旨參照）。
三、此部分檢察官認被告涉有上開犯行，係以扣案之偽造紙幣61
    張，經中央印製廠鑑定報告鑑定確為偽幣，並認被告辯稱：
    扣案偽幣係綽號「水哥」之人寄放云云，但其卻無法提供「
    水哥」之真實姓名與聯絡方式，則是否確有其人已屬有疑；
    另認被告又自承其於收受當時已知悉是偽鈔，但被告為何不
    立刻拒絕收受或於收受後將之丟棄？反而將偽鈔整齊放在盒
    子中，藏置在置物櫃內；再扣案之偽鈔數量非僅1 、2 張，
    謂其無行使意圖而收集，熟能相信等。經查：
  (一)被告堅決否認有何上開犯行，於偵查中辯稱：查獲的偽鈔是
    「水哥」的，他借放在伊家，他說那些是他要賺錢用的，他
    有問伊像不像真鈔，伊回答他說很粗糙。因一看就知道是偽
    鈔，所以伊沒有用過云云；後於原審訊問時先辯稱：查獲偽
    鈔處是伊租屋處，常有人進出，當時警察進去找出偽鈔時，
    伊才知道有偽鈔。檢察官要伊交代來源，伊在偵查中才那麼
    說云云，後法官質以：「鈔票給你，並你有看過這部分是否
    承認？」被告則答：「我承認。只是我沒有想要用，我知道
    是不能用的東西。」等語（見原審95年10月18日訊問筆錄，
    原審卷第19頁）；後再於原審審理時辯稱：伊不曉得伊家中
    有偽鈔云云，於本院審理時亦辯稱：是朋友放的，伊不清楚
    他要做什麼云云。故據上可知，關於上開扣案之偽鈔來源，
    被告始終辯稱是他人所放，但關於他人放置時，被告是否知
    情？被告之辯解則前後並不一致。
  (二)又警方確於上開時、地，扣得上開500 元紙幣61張之情，為
    被告所不否認，且有搜索扣押筆錄、扣押物品目錄表在卷可
    稽（見警卷第14-18 頁）；另據當時到場執行查緝之警員陳
    進國於原審審理時證稱：我們進去後有和被告說他涉及強盜
    案件，請他將事務桌打開，他打開後，我們就發現抽屜裏面
    有一個盒子，我們副所長打開盒子之後，發現裏面一疊鈔票
    ，紙質和一般紙質不同，且鈔票號碼有重複，而發現是偽鈔
    。盒子裏面除偽鈔外，還有針筒、海洛因，一疊鈔票是整齊
    放在盒內等語（見原審96年1 月17日審判筆錄，原審卷第
    89-91 頁）；另上開紙幣經送中央印製廠鑑定，其結果認：
    「該批伍佰元偽鈔均以彩色噴墨方式仿印，無凹版印紋凸起
    效果，以螢光墨仿紙張螢光纖維絲，紙張非鈔券紙，竹子水
    印及安全線以灰色墨在紙張背面仿製，另以壓凸方式仿白水
    印，以燙印箔膜（含面額數字）仿鈔券正面五段裸露部分，
    左下角面額數字以噴墨方式仿折光變色油墨。」等語，有中
    央印製廠95年9 月25日中印發字第0950004474號函附之該鈔
    券鑑定報告1 紙附卷可稽（見偵查卷第70-17 頁）；而原審
    亦於審理時勘驗該紙幣認：「偽鈔四角以手撫摸並無凸字，
    中間防偽線並無變色，鈔票號碼YA935925NJ計19張、另JM59
    2369ZA計20張、HN656359ZJ計22張，共計61張五百元之偽鈔
    。其外型和五百元之現鈔一樣，也有防偽線，五百元凸字、
    但沒有浮水印，五百元之凸字較真鈔為凸，當庭拿一紙真鈔
    比較，大小相同。」等語，亦有該勘驗筆錄在卷可憑（見原
    審卷第61頁），故該扣案61張紙幣確係偽造，且外觀乍見確
    與真幣相仿之情，應可認定。
  (三)惟被告始終否認上開扣案偽鈔係其所收集，更否認有供行使
    之用之意圖，而先辯稱：雖知係偽幣，但為他人寄放云云，
    後再辯稱：他人放置在伊租住處，伊並不知情云云，惟不論
    被告上開前後並不一致之辯解是否能予採信，以及上開偽幣
    係在被告租住處所扣得，再依警員陳進國上開所證，查獲時
    偽鈔是整齊放置在盒子內並擺放在事務桌之抽屜內等情，其
    尚不能排除該偽幣係被告朋友所寄放而非被告收集而得來之
    可能。另依上開鑑定及勘驗可知，上開偽造紙幣雖外觀乍看
    與真鈔相仿，但若稍仔細觀察或以手接觸，一般人即能知係
    偽鈔，亦即其加以行使而被發現為偽鈔之風險不少，則是否
    能以被告持有並整齊收藏即認被告確係有行使之意圖，仍不
    能無疑。再參諸被告係因上開恐嚇取財1,500 元而為警查獲
    ，且查獲被告時，其身上亦有6,500 元，其中亦有1 張500
    元紙幣而為真鈔，此有上開扣押物品目錄表及扣押物品照片
    附卷可稽（照片見警卷第27頁），則被告若真有行使上開偽
    鈔之意圖，為何仍為本案恐嚇取財犯行？又為何查獲被告時
    其身上係持有真鈔而並無偽鈔？據此，則被告辯稱：並無行
    使意圖等語，即非全無可能。
四、綜上所述，本案檢察官用以證明被告犯罪之證據，尚未達於
    通常一般之人均不致有所懷疑，而得確信其為真實之程度，
    而仍有合理性之懷疑存在。此外，復查無其他確切證據足證
    被告持有上開偽鈔，係其意圖供行使之用而收集，尚不能以
    被告前後辯解並不一致，即遽認被告犯行，而參諸上開說明
    ，被告此部分之犯行，尚屬不能證明，應為無罪之諭知。
五、原審就此部分未予詳察，而遽為被告有罪之諭知，容有未洽
    。被告上訴否認此部分之犯行，而指摘原判決不當，為有理
    由，應由本院將原判決此部分予以撤銷，而為無罪之諭知。
據上論結，應依刑事訴訟法第369 條第1 項前段、第364 條、第
301 條第1 項、第300 條、第299 條第1 項前段，刑法第346 條
第1 項、第38條第1 項第2 款，刑法施行法第1 條之1 ，判決如
主文。
本案經檢察官沈紹嘉到庭執行職務。
中　　華　　民　　國　　96　　年　　6 　　月　　13　　日
                  刑事第七庭    審判長法  官   莊飛宗
                                      法  官   孫啟強
                                      法  官   邱明弘
以上正本證明與原本無異。
被告不得上訴。
檢察官如不服本判決應於收受本判決後10日內向本院提出上訴書
狀，其未敘述上訴理由者，並得於提起上訴後10日內向本院補提
理由書狀（均須按他造當事人之人數附繕本）「切勿逕送上級法
院」。
中　　華　　民　　國　　96　　年　　6 　　月　　13　　日
　　　　　　　　　　　　　　　　　　　書記官   黃玉珠
附錄本案論罪科刑法條：
刑法第346條：
意圖為自己或第三人不法之所有，以恐嚇使人將本人或第三人之
物交付者，處六月以上五年以下有期徒刑，得併科一千元以下罰
金。
以前項方法得財產上不法之利益，或使第三人得之者，亦同。
前二項之未遂犯罰之。
